臺北高等行政法院判決
　　　　　　　　　　　　　　　　　　 93年度訴字第01892號
　　　　　　　　　　　　　　　.
原　　　告　原超皮衣股份有限公司
代　表　人　甲○○董事長）住.
被　　　告　經濟部智慧財產局
代　表　人　蔡練生（局長）住同上
訴訟代理人　乙○○
參　加　人　法商˙勃尼特西威龍公司
代　表　人　皮爾˙葛羅斯總經.
訴訟代理人　林志剛律師
　　　　　　楊憲祖律師
　　　　　　黃闡億律師
上列當事人間因商標評定事件，原告不服經濟部中華民國93年4
月8日經訴字第09306215730號訴願決定，提起行政訴訟。本院判
決如下：
　　主  文
原告之訴駁回。
訴訟費用由原告負擔。
　　事  實
一、事實概要：
  (一)原告於民國（下同，除西元外）85年10月1日以「夢達莉嬌
    MONDALIJIO及圖」商標（下稱系爭商標，如附圖1所示），
    指定使用於修正前商標法施行細則第49條所定商品及服務分
    類表第16類之毛筆、鋼筆、臘筆、原子筆、彩色筆、簽字筆
    、水彩筆、螢光筆、製圖筆、免削鉛筆、鋼珠筆等商品，向
    經濟部中央標準局（88年1月26日改制為經濟部智慧財產局
    ）申請註冊，經該局審查，於87年1月16日核准列為註冊第
    00000000號商標。
  (二)參加人於92年4月17日，以系爭商標與註冊第00000000號「
    夢特嬌及圖MONTAGUT」商標（下稱據爭商標，如附圖2所示
    ）及國外註冊之MONTAGUT AND FLOWER DEVICE等商標近似，
    有違註冊時商標法（下簡稱商標法）第37條第1項第7款及第
    12 款之規定，對之申請評定。案經被告審查，以92年11月5
    日中台評字第920126號商標評定書（下稱原處分），以系爭
    商標有商標法第37條第1項第12款之情事（並認同條項第7款
    無庸論究），為系爭商標之註冊應為無效之處分。原告不服
    ，提起訴願，遭駁回後，遂向本院提起行政訴訟。
二、兩造聲明：（原告未於言詞辯論期日到場，茲依其起訴狀之
    記載）
　(一)原告聲明求為判決：訴願決定、原處分均撤銷。
　(二)被告及參加人聲明求為判決：如主文所示。
三、兩造之爭點：
    系爭商標有無相同或近似於他人同一商品或類似商品之註冊
    商標之情事？
　(一)原告主張之理由：
    1.所謂近似，係指本於客觀之事實下，以具有普通知識經驗
      之購買人，於購買時施以普通所用之注意，有無混同誤認
      之虞判斷之。即二者之商標如無致人產生混同誤認情形，
      則不應論以近似，又如非屬近似，則無商標法第37條第1
      項第12款之適用。
    2.又所謂之近似，應指於客觀事實下，衡酌二者商標是否會
      致令消費者產生混淆誤認以為判斷，且商標本體是否具有
      獨特之創意，更左右近似之判斷，如類此者眾，則消費購
      買者所賦予之注意程度自然不同，另所謂購買者對近似之
      認定並不會因國情或地域而有所不同，即近似之判斷，猶
      如一把量尺，衡諸世界各國皆然，絕對不會有我國獨異於
      他國異地之論。依此論析，系爭商標不得論以為近似之理
      由有：
      系爭商標為中文「夢達莉嬌」及外文「MONDALIJIO」及
        一多重葉瓣層疊之反白花卉圖形所合組構成整體商標圖
        樣；而反觀據爭商標，則為中文「夢特嬌」，外文「
        Montagut」及一抽象設計黑白分明之5瓣花朵圖聯合而
        成商標圖樣。核兩者之中文，前者為「夢達莉嬌」，而
        後者為「夢特嬌」，雖皆包含有「夢」、「嬌」2字，
        但該二者之字串，前者為4個字，後者為3個字，字數有
        別，且以審查慣例之字數比對並未逾二分之一，即存在
        有「達莉」與「特」之偌大差異，非不得辨識。又從其
        外文論，前者為「MONDALIJIO」，為10個字母串成之音
        譯字，後者則為「Montagut」為8個字母串成，二者字
        數之長短有別，且大、小寫殊異，而其讀音更大不相同
        ，是而外文部分亦非屬近似。再者觀之於圖形部分，前
        者為一比較寫實之花圖，其葉瓣層層相疊，而反觀後者
        為一抽象之花卉圖形，對稱之墨色5花瓣圍繞一穿心圓
        ，配之一枝梗，二者形態之寫實與虛擬易辨，且前者之
        反白表彰更異於後者之設色，該二者圖形之不同更輕易
        可辨，非屬近似。
      就商標識別性言，如類型商標因使用者眾，則喪失其所
        謂之「獨創性」，且其識別性因而突顯薄弱，如此消費
        者對類型商標之注意，則因辨識性之薄弱，而須採相對
        性較強之注意程度，此乃因應客觀情形下之判定程度不
        同。查系爭商標所指定使用類別中，以花卉圖形為註冊
        者有十數件之眾，故花卉圖形在系爭商標所指定使用類
        別中已呈弱勢商標，其所謂之「近似」情形，也因所賦
        予之注意程度不同，而呈顯出非屬近似之差異性。而該
        論述絕非可用「商標審查個案拘束原則」一言蔽之，即
        不得輕忽客觀事實之存在。
      就近似之認定，原告前曾舉中華人民共和國商標主管機
        關國家工商行政管理局之異議審定書，證實該二者商標
        在一般之判斷及認知下，不會論以為近似商標或有致消
        費者產生混淆誤認之情者。惟該部分舉證，原處分並未
        予採認，今再舉原告於中華人民共和國、澳洲、加拿大
        、歐盟商標、美國等之申請、註冊資料多件，證明如於
        客觀情形下所為之判斷，決不會認該二者商標為近似，
        此乃說明就近似之認定標準應為各國皆然，因混同誤認
        為一事實之認定，其與各國之商標法制及審查基準無關
        ，僅繫乎於一般消費購買者對二者商標之認知是否會混
        淆而論。
      就客觀性言：原告曾以「夢達莉嬌」、「MONDALIJIO」
        及花朵圖圖，或中、英文或中、英文及圖形組合申准有
        散佈於各類共計26件核准案，按註冊當時，據爭商標早
        已行銷有年且有一定知名度，該26件核准案之不同審查
        委員於審查當時皆准予註冊，灼見於客觀事實下，絕不
        致認二者商標為近似。但在於相關人提出評定後，系爭
        案之審查委員在主觀意識認據爭商標為著名，故而系爭
        案必有惡意抄襲之故意，進而為誤判之處分，否則其將
        置26件核准案之初審註冊審查委員之客觀性於何處，是
        證評定處分及訴願決定皆有失其客觀性。
    3.查據爭商標為一世界知名品牌，乃為不爭之事實，故而不
      論是其商標圖樣上之中文、外文或圖形，消費者皆耳熟能
      詳、輕易可認，據此，再核如前述二者商標之差異，無論
      於中、外文或圖形皆彰明易辨，所以絕無致公眾誤信之虞
      之情形。況系爭商標為自87年起即取得註冊，兩商標併存
      於市場已逾5年之長，且原告於創設該商標後，除深耕於
      本土市場，更放眼國際，分別在中華人民共和國、澳洲、
      加拿大、歐盟、美國等地有申請及註冊，即證系爭商標之
      創用，絕非出於所謂不公平競爭之情形下之抄襲。
    4.深究被告評決無效之理由，乃在於將所謂「不公平競爭之
      目的」心態無限上綱認定為惡意，即其以主觀上對「惡意
      」之認定，凌駕於客觀上應有之「近似」專業判斷。俚謂
      「畫虎不成反類犬」，依因果說之原因為摩繪虎，結果呈
      現之畫作卻為犬狗。套之於系爭商標註冊情形，消費大眾
      所觀之者皆為犬，僅被告視犬為虎，此乃主觀心態上之偏
      差，更直接扼殺本土企業生根及發展之雄心壯志。
    5.綜如上陳，系爭商標之註冊，其圖樣與據爭商標圖樣差異
      顯然，既非相同亦不近似，消費者易於辨識，絕無混同誤
      認之虞，即無所謂之「近似」且更不存在有「不公平競爭
      」之目的，是故應無商標法第37條第1項第12款之適用。
  (二)被告主張之理由：
    1.商標圖樣「相同或近似於他人同一商品或類似商品之註冊
      商標者」，不得申請註冊，為商標法第37條第1項第12款
      所明定。查系爭商標圖樣，與據爭商標圖樣相較，二者均
      係以花圖、外文、中文由上而下依序排列之方式為構圖，
      其中花朵圖之造形設計相似，中文皆以「夢」、「嬌」為
      首、尾2 字，外文復均以「MON」為起首字母，二者整體
      外觀予人印象極相彷彿，異時異地隔離觀察，難謂無使人
      產生混同誤認之虞，應屬構成近似之商標，復均指定使用
      於筆等同一或類似商品，自有首揭法條規定之適用。
    2.原告主張系爭商標圖樣與據爭商標圖樣差異顯然，無論中
      外文或圖形皆彰明易辨，消費者易於辨識，絕無致公眾混
      同誤認之虞，且並無所謂之「抄襲」或「不公平競爭目的
      」之情事，應無首揭法條規定之適用云云。經查，系爭商
      標圖樣與據爭商標圖樣相較，二者予人寓目印象均為以單
      朵花圖、外文及中文由上而下依序排列而成之聯合式商標
      圖樣，細微比對固可見其等差異，惟就二者整體而言，於
      外觀或讀音唱呼之間予人印象極相彷彿，異時異地隔離觀
      察，難謂無使具有普通知識經驗之購買人，產生混同誤認
      之虞，應屬構成近似之商標，復均指定使用於筆等同一或
      類似商品，自有首揭法條規定之適用。至原告所舉以花卉
      圖形獲准註冊諸案例，核其圖樣與本件不同，案情有別；
      另所舉系爭商標圖樣於國外申請或註冊之資料，由於各國
      商標法制及審查基準不盡相同，尚難比附援引，執為系爭
      商標有利之論據。又系爭商標既依商標法第37條第1項第1
      2款規定評決其註冊為無效，則其是否另有同條項第7款規
      定之適用，自無庸論究，均併予指明。
　(三)參加人主張之理由：
    1.商標圖樣相同或近似於他人同一商品或類似商品之註冊商
      標者，不得申請註冊，為商標法第37條第1項第12款所規
      定。同法施行細則第15條第1項復規定，商標圖樣之近似
      ，以具有普通知識經驗之購買人，於購買時施以普通所用
      之注意，有無混同誤認之虞判斷之。
    2.系爭商標，係由單朵花圖、外文「MONDALIJIO」、中文「
      夢達莉嬌」上下排列所組成；而參加人據以評定之註冊第
      379878號「MONTAGUT夢特嬌及圖」商標，則係以單朵花圖
      、外文「MONTAGUT」、中文「夢特嬌」上下排列所組成。
      二者予人寓目印象均同為以單朵花圖、外文、中文由上而
      下依序排列而成之聯合式商標圖樣。細為比對固可見其間
      略有差異；但其中之單朵花圖造型設計相似，中文部分字
      數相近，首尾均有相同的「夢」、「嬌」二字，外文部分
      起首多數字母之「MONTA」、「MONDA」極其近似；以致於
      二造商標整體而言在外觀、讀音方面予人印象相彷彿，異
      時異地隔離觀察及連貫唱呼之際，有致相關消費者產生混
      同誤認之虞，應屬構成近似的商標。系爭商標指定使用於
      「毛筆、鋼筆、臘筆、原子筆、彩色筆、簽字筆、水彩筆
      、螢光筆、製圖筆、免削鉛筆、鋼珠筆。」等商品，而參
      加人據爭商標延展後之註冊商品則為「筆、墨、墨水、鉛
      筆盒」，二者屬同一商品或類似商品，系爭商標自有首揭
      法條規定之適用，不得申請註冊，被告予以評定為無效，
      自屬適法。
    3.原告主張兩商標不近似，惟查判斷兩商標是否構成近似應
      採通體隔離觀察原則，縱令兩商標對照比較能見其差異，
      但通體隔離觀察則不易見者，仍不得不謂為近似，此為實
      務上向來之見解。本件原告指出兩商標不同的地方，認為
      不近似，不過是兩相對照、細為比對的結果。但如前所述
      ，兩商標均同為以單朵花圖、外文、中文由上而下排列而
      成，而其中之單朵花圖造型設計相似，中文字數相近且同
      以「夢」、「嬌」為首尾字，外文起首多數字母「MONTA
      」、「MONDA」又極其近似，因此兩商標整體予人印象相
      彷彿，異時異地隔離觀察有致生混淆誤認之虞，自屬構成
      近似。
    4.尤其，原告有仿襲的故意。按原告、久登企業有限公司（
      下稱久登公司）及益朗企業有限公司（下稱益朗公司）等
      3家公司之股東互有重疊（例如盧素珍即同時為原告及久
      登公司之股東），營業地點同一，甲○○同時為原告及益
      朗公司的董事長，此3家公司彼此應為關係公司，而久登
      公司及益朗公司曾為參加人在台授權廠商，原告公司董事
      長甲○○的名片上更印有「MONTAGUT」及「單朵花圖」商
      標。綜合此等事實可知，極其顯然的，原告對據爭商標早
      已知悉，為了利用據爭商標的知名度，將據爭商標略作修
      改，而申請系爭商標註冊，企圖造成消費者的混淆誤認，
      以謀取漁利。
    5.原告稱，原告曾以「夢達莉嬌」、「MONDALIJIO」及「花
      圖」，或中、英文或中、英文及花圖組合申准有散布於各
      類共計26件核准案，該26件核准案之不同審查委員於審查
      當時皆准予註冊，灼見於客觀事實下，絕不致認二者商標
      為近似云云。惟查，商標申請案的審查不可能百分之百的
      正確，容或有未見之處，尤其在利用電腦檢索的現代，對
      於含有中、外文及圖形的聯合式商標，往往是分別檢索其
      中文、外文、圖形，如此檢索的方式難能就整體商標圖樣
      為觀察。商標異議、評定制度即是提供一個公共審查、事
      後救濟的機會，期能補救申請中審查的缺失。又豈能謂申
      請中的審查較客觀，而評定時的審查即有失客觀？
    6.原告稱，在系爭商標所指定使用類別中，以花卉圖形（帶
      葉花朵設計圖）為註冊者有十數件之眾，致花卉圖形在本
      案系爭商標所指定使用類別中已呈弱勢商標云云。惟查，
      原告所舉諸花卉圖形與參加人的單朵花圖一看就知明顯有
      所不同，無法相互比擬；參加人的單朵花圖早經百餘年的
      使用，商品在世界各國包括台灣廣泛的廣告、行銷，早已
      是世界著名商標，此並為原告所自認。參加人的單朵花圖
      ，不但非如原告所言已呈弱勢態樣，相反的，因為其著名
      性，而具有強大的識別力，消費者一見即知是參加人的商
      標商品。
   7.又查原告在中華人民共和國共註冊了28件含有「夢達莉嬌
      」、「MONDALIJIO」、「單朵花圖」的商標，惟經參加人
      對之提出爭議裁定申請，經其國家工商行政管理總局商標
      評審委員會審理後，將原告上述28件商標全部予以撤銷。
      在其爭議裁定書中，明白的認定參加人的「MONTAGUT 」
      、「單朵花圖」、「夢特嬌」商標為著名商標，原告的「
      夢達莉嬌」、「單朵花圖」、「MONDALIJIO」或其組合商
      標與參加人上述著名商標近似，原告申請上述諸商標具有
      惡意。至於原告在澳洲等地的註冊，參加人亦正一一申請
      撤銷中。
    8.與本件案情相同之另3案（只是商品類別不同），業經
      鈞院93年度訴字第1104號、93年度訴字第1214號、93年度
      訴字第1328號判決將原告之訴駁回，請參酌。
　　理  由
一、本件原告經受合法通知，未於言詞辯論期日到場，核無行政
    訴訟法第218條準用民事訴訟法第386條各款所列情形，爰併
    準用民事訴訟法第385條第1項前段規定，依被告之聲請，由
    其一造辯論而為判決。
二、原告起訴主張：系爭商標為中文「夢達莉嬌」及外文「MOND
    ALIJIO」及一多重葉瓣層疊之反白花卉圖形所合組構成整體
    商標圖樣；而反觀據爭商標，則為中文「夢特嬌」，外文「
    Montagut」及一抽象設計黑白分明之5瓣花朵圖聯合而成商
    標圖樣，二者圖形不同輕易可辨，非屬近似，且系爭商標所
    指定使用類別中，以花卉圖形為註冊者有十數件之眾，故花
    卉圖形在系爭商標所指定使用類別中已呈弱勢商標，其所謂
    之「近似」情形，也因所賦予之注意程度不同，況原告不爭
    據爭商標為一世界知名品牌，故而不論是其商標圖樣上之中
    文、外文或圖形，消費者皆耳熟能詳、輕易可認，加以前述
    兩者商標之差異，絕無致公眾誤信之虞之情形近似可言，原
    處分顯有違誤，為此訴請如聲明所示云云。
三、被告則以：系爭商標圖樣，與據爭商標圖樣相較，二者均係
    以花圖、外文、中文由上而下依序排列之方式為構圖，其中
    花朵圖之造形設計相似，中文皆以「夢」、「嬌」為首、尾
    2字，外文復均以「MON」為起首字母，二者整體外觀予人印
    象極相彷彿，異時異地隔離觀察，難謂無使人產生混同誤認
    之虞，應屬構成近似之商標，復均指定使用於筆等同一或類
    似商品，自有商標法第37條第12款之情事，原處分於法有據
    等語置辯。
四、本件兩造及參加人對於事實概要欄所載之事實均不爭，並對
    兩商標使用於同一或類似之商品之事實亦不爭，且有商標註
    冊申請書、商標註冊證、商標註冊簿、評定申請書及原處分
    附於原處分卷可稽，堪認為真實。
五、按系爭商標註冊時商標法（87年11月1日施行）第37條第12
    款規定：「商標圖樣有左列情形之一者，不得申請註冊：一
    二、相同或近似於他人同一商品或類似商品之註冊商標者。
    」又按評定時商標法（91年5月29日修正公布）第52條第1項
    規定：「商標之註冊違反.... 第37條.... 之規定者，利害
    關係人得申請商標主管機關評定其註冊為無效。」同法第77
    條之1第2款規定：「商標評定案件適用註冊時之規定。但其
    申請或提請評定程序適用評決時之規定。」是本件之爭執，
    厥在於系爭商標有無相同或近似於他人同一商品或類似商品
    之註冊商標之情事？
六、經查：
  (一)按系爭商標註冊時商標法施行細則第15條第1項規定：「商
    標圖樣之近似，以具有普通知識經驗之一般 商品購買人，
    於購買時施以普通所用之注意，有無混同誤認之虞判斷之。
    」又按被告於74 年10月2日修正發布之商標近似審查準則（
    於93年8月1日起停止適用）第5點規定：「衡酌商標在外觀
    或觀念上有無混同誤認之虞，應本客觀事實，按左列原則判
    斷之：(一)以具有普通知識經驗之商品購買者，施以普通所
    用之注意為標準。(二)商標之文字、圖形或記號，應異時異
    地隔離及通體觀察為標準。(三)商標以文字、圖形或記號為
    聯合式者，應就其各部分觀察，以構成主要之部分為標準。
    」核上開規定與母法第37條第12款及「為保障商標專用權及
    消費者利益，以促進工商企業之正常發展」（同法第1條參
    照）之立法目的均無違背，被告以之為審查依據，自值尊重
    ，合先敘明。
  (二)查原處分以系爭商標圖樣係由中文「夢達莉嬌」、外文「
    MONDALIJIO」及花朵圖所組成，據爭商標圖樣係由中文「夢
    特嬌」、外文「MONTAGUT」花朵圖形所構成，二者均係以花
    圖、外文、中文由上而下依序排列之方式為構圖，其中花朵
    圖之造形設計相似，中文皆以「夢」、「嬌」為首、尾2字
    ，外文復均以「MON」為起首字母，二者整體外觀予人印象
    極相彷彿，異時異地隔離觀察，難謂無使人產生混同誤認之
    虞，應屬構成近似之標章，兩商標復均指定使用於筆等同一
    或類似商品，自有商標法第37條第12款規定之適用為其判斷
    之理由，經核其已就兩商標圖樣近似及識別程度，彼此使用
    商品相關及類似程度與購買人注意力等各種因素綜合判斷之
    ，認事用法並無不合。
  (三)至原告之主張，均無可採，茲說明如下：
    1.由於商標最主要的功能在提供商品之購買者藉以區辨商品
      來源，因此，是否近似，即應以具有普通知識經驗之消費
      者，於購買時施以普通之注意為準。又商品性質的不同會
      影響其消費者的注意程度，例如就普通日常消費品而言，
      消費者的注意程度較低，對兩商標間之差異辨識較弱，容
      易產生近似之印象；反之，就專業性商品如藥品，或單價
      較高之商品而言，其消費者多為專業人士，或購買時會施
      以較高注意，對兩商標間之差異較能區辨，判斷近似的標
      準自然高於一般日常消費品之消費者。本件系爭商標與據
      爭商標均係使用於筆等商品，此為兩造所不爭，核筆類商
      品係普通日常生活所用之消費品，其消費者多非專業人士
      ，消費者的注意程度較低，對兩商標間之差異辨識較弱，
      容易產生近似之印象，是判斷近似的標準較低，合先敘明
      。
    2.查據爭商標圖樣由上至下，係由單朵有葉之花朵圖形、外
      文「MONTAGUT」及中文「夢特嬌」所構成；觀諸系爭商標
      ，其商標圖樣由上至下，係亦由單朵有葉之花朵圖形、外
      文「MONDALIJIO」及中文「夢達莉嬌」所組成，兩者相較
      ，兩商標構圖意匠如出一轍，其中花朵造形設計相似，中
      文皆以「夢」為首、「嬌」為尾，外文復均以「MON」為
      起首字母，就其商標圖樣整體，於異時異地隔離觀察，有
      使具有普通知識經驗之購買者產生混淆誤認之虞，是原處
      分認兩商標間構成近似，洵屬有據。
    3.末按商標註冊制度的建立，其主要的目的即在避免消費者
      的混淆誤認，要達到此一目的，相同或近似的商標必然只
      能由一人專用，他人非經授權則不得使用。因此，商標專
      責機關一方面經由作成核准商標註冊之處分授予申請人專
      用商標之權利，另一方面考慮到申請註冊商品及服務繁多
      ，有關之專業知識及市場交易情形龐雜，而審查多涉不確
      定法律概念，其間復有審查機關無法掌握之資訊，以審查
      人員有限之知識及審查工具，實難確保核准審定或註冊商
      標完全符合法律規定，故透過公告、商標異議及評定制度
      輔助商標之審查。從而，異議或評定結果與核准註冊之結
      果不盡相同，是制度上所容許且要求的，原告主張「將置
      26件核准案之初審註冊審查委員之客觀性於何處」云云，
      或係誤解制度所致，不足採信。
七、綜上所述，原告之主張，均無可採，原處分以系爭商標有商
    標法第37條第12款所稱「相同或近似於他人同一商品或類似
    商品之註冊商標」之情事，評定系爭商標之註冊為無效，認
    事用法，均無違誤，訴願決定遞予維持，亦無不合，原告徒
    執前詞，訴請如聲明所示，於法無據，應予駁回。
八、兩造其餘之陳述，於判決結果不生影響者，不予一一論述。
據上論結，本件原告之訴為無理由，爰依行政訴訟法第98條第3
項前段、第218條、民事訴訟法第385條第1項前段，判決如主文
。
中　　華　　民　　國　　94　　年　 　6　　月　 30  　 日
                  第三庭審判長法  官　王　立　杰
                              法  官　黃　本　仁
                              法  官  王  碧  芳
上列正本係照原本做成。
如不服本判決，應於送達後20日內，向本院提出上訴狀並表明上
訴理由，如於本判決宣示後送達前提起上訴者，應於判決送達後
20日內補提上訴理由書（須按他造人數附繕本）。
中　　華　　民　　國　　94　　年　　6　　月　30　日
                                法院書記官 鄭 聚 恩
